臺灣高等法院刑事判決
109年度侵上更一字第17號
上  訴  人  
即  被  告  陳宏仁



選任辯護人  張宸浩律師
上列上訴人即被告因妨害性自主案件，不服臺灣新北地方法院10
7年度侵訴字第2號，中華民國108年3月21日第一審判決（起訴案
號：臺灣新北地方檢察署106年度偵字第18610號），提起上訴，
經本院判決後，由最高法院發回更審，本院判決如下：
    主  文
原判決撤銷。
甲○○犯強制性交罪，累犯，處有期徒刑肆年。 
    事  實
一、甲○○於民國88年1月16日晚間7時許，行經新北市蘆洲區（改
    制前為臺北縣蘆洲市，下稱新北市蘆洲區）集賢路時，見甲
    女（真實姓名年籍詳卷，偵查代號0000-000000，下稱甲女
    ）獨自一人行走，竟心生歹念，基於強制性交之犯意，強行
    將甲女拉進附近某工地後並壓制在地，喝令甲女不許動，甲
    女因處於無力逃脫之狀態且心生畏怖而不敢抗拒，任由甲○○
    褪去內褲，甲○○再以其生殖器插入甲女之生殖器內，以此強
    暴及脅迫之違反甲女意願方式，對甲女為性交行為1次得逞
    。嗣甲女報警處理，經警採集檢體送驗比對後，始查悉上情
    。
二、案經甲女訴由新北市政府警察局蘆洲分局（改制前為臺北縣
    警察局蘆洲分局）報告臺灣新北地方檢察署檢察官偵查起訴
    。
    理  由
壹、程序部分
一、按性侵害犯罪防治法所稱性侵害犯罪，係指觸犯刑法第221
    條至第227條、第228條、第229條、第332條第2項第2款、第
    334條第2項第2款、第348條第2項第1款及其特別法之罪；又
    行政機關、司法機關及軍法機關所製作必須公示之文書，不
    得揭露被害人之姓名、出生年月日、住居所及其他足資識別
    被害人身分之資訊，性侵害犯罪防治法第2條第1項、第12條
    第2項分別定有明文。另性侵害犯罪防治法第12條所定其他
    足資識別被害人身分之資訊，包括被害人照片或影像、聲音
    、住址、親屬姓名或其關係、就讀學校與班級或工作場所等
    個人基本資料，性侵害犯罪防治法施行細則第6條亦有明定
    。查上訴人即被告甲○○（下稱被告）經檢察官以88年4月21
    日修正公布後之刑法第221條第1項強制性交罪嫌提起公訴，
    屬性侵害犯罪防治法所稱之性侵害犯罪，且本院製作之本判
    決屬必須公示之文書，為避免被害人甲女身分遭揭露，爰依
    上開規定，對於甲女（姓名、年籍詳卷）、證人即甲女母親
    （姓名、年籍詳卷，偵查代號0000-000000A，下稱甲母）及
    甲女於案發時之男友蘇ＯＯ（名字、年籍詳卷）之相關身分資
    訊，均予隱匿。
二、88年4月21日修正公布前刑法第236條規定：「第221條至第2
    30條之罪，須告訴乃論」，惟同法於88年4月21日修正公布
    時，該條修正為：「第230條之罪，須告訴乃論」；另依刑
    法施行法同時增訂之第9條之2規定，刑法第221條之罪於89
    年12月31日前，仍適用此次修正施行前刑法第236條告訴乃
    論之規定。查起訴意旨所指被告強制性交之日期為88年1月1
    6日，則依上揭規定，須告訴乃論。而甲女於案發時間即88
    年1月16日晚間7時許之翌（17）日凌晨1時50分報案並進行
    「疑似性侵害案件證物採集」，惟因甲女與被告素不相識，
    無法指認，且案發後甲女因身心疲憊、情緒不穩，表示暫不
    提出告訴（臺北市政府警察局女子警察隊員警工作紀錄簿之
    處理情形參照，見原審卷第245頁）；嗣因被告於105年6月
    間另涉犯他案（業由臺灣新北地方檢察署檢察官以105年度
    偵字第32777號為不起訴處分）經採集檢體送驗，驗得之男
    性染色體DNA-STA型別，經輸入內政部警政署刑事警察局去
    氧核醣核酸資料庫比對結果，與上開自甲女體內所採集之染
    色體DNA-STR型別相符，因而於106年1月9日出具鑑定書，甲
    女復於知悉對其為強制性交之人為被告時起6個月內之106年
    5月26日提出告訴，此有警詢筆錄、代號與真實姓名對照表
    、性侵害犯罪事件通報表、指認犯罪嫌疑人紀錄表、內政部
    警政署刑事警察局88年2月1日（八八）刑醫字第7072號鑑驗
    書、106年1月9日刑生字第1058003203號鑑定書、疑似性侵
    害案件證物採集單（見106年度偵字第18610號卷〔下稱偵查
    卷〕第23至34頁及偵查卷末彌封證物袋）等在卷可稽，是甲
    女已依法提出告訴，先予敘明。
三、本案並未罹於追訴權時效，得進行實體之審判：
  ㈠按行為後法律有變更者，適用行為時之法律，但行為後之法
    律有利於行為人者，適用最有利於行為人之法律，為94年2
    月2日修正、95年7月1日生效施行之刑法第2條第1項所明定
    ；另依刑法施行法第8條之1規定，於94年1月7日刑法修正施
    行前，其追訴權時效已進行而未完成者，比較修正前、後之
    條文，適用最有利於行為人之規定。查本件自被告被訴行為
    日（即88年1月16日）起算至95年7月1日刑法修正施行時，
    被告之追訴權時效業已進行而未完成（詳如後述），則依刑
    法施行法第8條之1規定，自應為修正前後條文之比較。
  ㈡本件檢察官以88年4月21日修正公布後之刑法第221條第1項強
    制性交罪嫌提起公訴（經比較新舊法，確應以此修正後之刑
    法第221條第1項規定對被告較為有利，詳如後述），而其法
    定刑為「3年以上10年以下有期徒刑」；又95年7月1日修正
    施行刑法第80條第1項第1款，將法定最重本刑為死刑、無期
    徒刑或10年以上有期徒刑之罪追訴權時效期間由20年修正為
    30年，是依修正前之追訴權時效規定，本件追訴權時效期間
    為20年，惟若依修正後之追訴權時效規定，本件追訴權時效
    期間則為30年，經比較新舊法，應以施行前刑法第80條第1
    項第1款所規定20年之追訴權時效期間，較有利於被告。
  ㈢如前所述，本件起訴意旨所指行為日為88年1月16日，甲女報
    案後旋於翌日進行「疑似性侵害案件證物採集」，惟直至被
    告於105年6月間另涉犯他案經採集檢體送驗，驗得之DNA-ST
    A型別與上開自甲女體內所採集之染色體DNA-STR型別相符，
    經內政部警政署刑事警察局於106年1月9日出具鑑定書，甲
    女復於知悉被告時起6個月內之106年5月26日提出告訴，經
    臺灣新北地方檢察署檢察官於106年6月15日受理並啟動偵查
    （偵查卷第3頁之臺灣新北地方檢察署收文戳章參照），復
    於106年12月6日偵查終結提起公訴，於106年12月29日繫屬
    原審法院（原審卷第7頁之原審法院收文戳章參照），此際
    仍未罹於20年之追訴權時效期間，依法本得為實體之審判。
    是辯護人主張本件追訴權時效期間為10年，因已罹於時效而
    應為免訴之判決云云，顯不足採。
四、證據能力：
  ㈠被告及辯護人主張：證人即告訴人甲女於警詢時所為陳述，
    係屬傳聞證據而無證據能力。查證人甲女於警詢時所述，確
    屬被告以外之人於審判外之陳述，被告及辯護人既爭執該證
    人於警詢時所為陳述之證據能力，復查無該警詢陳述有何傳
    聞例外規定可資適用，自無證據能力。
  ㈡甲母於偵查中以證人身分向檢察官所為之證詞，業經依法具
    結（見偵查卷第65至66頁），查無「顯有不可信之情況」，
    且經原審以證人身分傳喚，並予被告詰問之機會（見原審卷
    第284、286至290頁），其詰問權已獲得確保，則依刑事訴
    訟法第159條之1第2項規定，得採為證據。至證人蘇ＯＯ，及
    案發時擔任臺北市政府警察局女子警察隊員警並為甲女製作
    性侵害案件被害人調查表之林慧芳於原審審理時之證述，均
    為審判中之陳述，依法有證據能力。
  ㈢本件認定犯罪事實所引用之其餘證據，皆無證據證明係公務
    員違背法定程序所取得，又檢察官、被告及辯護人均未主張
    排除其證據能力，本院審酌此等證據作成時之情況，尚無違
    法、不當或證明力明顯過低之瑕疵，且與待證事實具有關聯
    性，認為以之作為證據應屬適當，復經本院於審判期日合法
    調查，爰依刑事訴訟法第158條之4反面解釋及第159條之5規
    定，認均得為證據。
貳、實體部分：
一、認定犯罪事實所憑證據及理由
  ㈠訊據被告固坦承於案發時間，在新北市蘆洲區集賢路與甲女
    發生性行為之事實，惟否認有何強制性交之犯行，辯稱：與
    甲女是性交易，惟因性交易完畢後，與甲女對於性交易代價
    有爭執，甲女因而懷恨報警云云。
  ㈡關於被告於上開時、地，與甲女發生性行為等情，業經被告
    於警詢、偵訊、原審、前審及本院審理時俱承在卷（見偵查
    卷第7至10、49至50頁，原審卷第53至57頁，前審卷第153至
    154頁，本院卷一第102、107、205-2頁、卷二第9、43頁）
    ，核與證人即告訴人甲女於偵查及原審審理時之證述相符（
    見偵查卷第57至59頁，原審卷第112至126頁），並有內政部
    警政署刑事警察局88年2月1日（八八)刑醫字第7072號鑑驗
    書、刑事案件證物採驗紀錄表、106年1月9日刑生字第10580
    03203號鑑定書、指認犯罪嫌疑人紀錄表及照片、疑似性侵
    害案件證物採集單、性侵害案件被害人調查表㈠、㈡、台北市
    政府警察局女子警察隊員警工作紀錄簿、台北市政府警察局
    女子警察隊支援蘆洲分局三民所強姦案被害人檢體領據及知
    會單（見偵查卷第23至34頁及偵查卷末彌封證物袋，原審卷
    第245至249頁及原審卷末彌封證件存置袋）等在卷可憑，足
    見此部分事實堪信屬實。是本件應審究者為，被告於上開時
    、地，有無對甲女為強制性交之犯行？
  ㈢本件被告有對甲女強制性交之犯罪事實，業據告訴人甲女證
    述明確：
  ⒈甲女於106年7月26日偵訊時具結證稱：我於88年1月16日到新
    北市蘆洲區集賢路，當時是去找朋友，我走在工地旁，被告
    就從右側強拉我的手，把我拉進工地，並威脅我不要叫，我
    有跟被告說不要這樣，被告仍把我壓在地上，強脫我的褲子
    和內褲，被告又脫他自己的褲子，用他的生殖器插入我的下
    體發生性行為；過程中我有用手推被告，但被告有掐我脖子
    叫我不要動，我當時嚇傻了就一直哭，也不敢劇烈的反抗，
    怕被告對我不利，性行為過程不到5、6分鐘，被告還跟我說
    他很舒服等語（見偵查卷第57至58頁）。
  ⒉甲女於原審107年5月29日審理時具結證稱：我曾於88年1月16
    日到新北市蘆洲區的集賢路找朋友；離開時，我記得當時被
    告有摀住我的嘴巴，把我壓倒，我有跟被告說我不要，但被
    告強拉、拖著我走進工地，被告有喝令我不要叫、不要亂動
    ；在性侵過程中被告有用強制力逼迫我就範；被告是在工地
    地上對我性侵，我在案發後隔幾小時就去報案，本案採集精
    液鑑定結果是被告的話，那就是被告，除了這一次被性侵之
    外，我沒有與被告發生過性行為，也沒有從事過性交易等語
    （見原審卷第112至122頁）。
  ⒊觀諸甲女前開偵訊時及原審審理時所為證述內容，就被害經
    過所述之主要情節及關於犯罪基本構成要件事實前後一致，
    並無重大矛盾或瑕疵，復與前開卷附台北市政府警察局女子
    警察隊員警工作紀錄簿處理情形欄所登載「職等於1/17凌晨
    2時50分至3時40分至婦幼醫院支援蘆洲分局三民所驗傷。甲
    女於1/16日晚間至蘆洲市集賢路訪友，因友人搬家，正欲離
    去，遭一名戴安全帽、戴手套、年約20-30歲之陌生男子拖
    至路旁工地強姦得逞，該女子因身心疲憊，情緒不穩，暫不
    提出告訴，只需驗傷、不製作筆錄」之情節大致吻合。而本
    案之案發日期為88年1月16日，證人甲女於偵查中、原審審
    理中作證時，距離案發時間各長達18年、19年有餘，則在歷
    時如此長久之情形下，證人甲女證述本案重要情節及犯罪基
    本構成要件事實尚能前後一致，苟非甲女親身經歷上開遭強
    制性交之事，留下難以抹滅之痛苦記憶，豈會歷時多年之後
    ，還能如此銘記在心、記憶猶新。益徵甲女前述關於被告對
    其強制性交之主要情節，並非憑空杜撰之詞，其指證應非虛
    妄。
  ㈣本件除甲女上揭指證外，復有以下事證可資佐證補強：
  ⒈證人甲母於偵訊時具結證稱：甲女沒有跟我講過案情發生經
    過，但甲女那幾天都一直在哭，心情很低落，時間長達約10
    天，我就問甲女發生什麼事情，甲女就說她被強姦了等語（
    見偵查卷第65至66頁）；復於原審審理時具結證稱：我於88
    年間某日見甲女精神不好，詢問甲女發生何事，甲女說她被
    強暴，當時甲女一直在哭，心情很低落，狀況就是不講話、
    鬱卒、話比較少，與平常表現不同等語（見原審卷第286至2
    87、290頁）。
  ⒉證人即甲女當時男友蘇ＯＯ於原審審理時具結證稱：我與甲女
    在88年間是男女朋友關係；我知道甲女被性侵害之事，是因
    為甲女有主動告知；甲女向我提及遭性侵害時，應該是有提
    到事發經過，但我想不起來；之後應該是甲女與我磋商並報
    警，過程中甲女情緒反應好像就是哭，當時與甲女相處時印
    象中甲女有一段時間很不開心，且我和甲女在一起時沒有什
    麼特別重大事情會讓甲女不開心，甲女是因為遭受性侵害導
    致心情低落沮喪等語（見原審卷第291至294頁）。
  ⒊按性侵害案件之被害人就被害經過所為之指述，固不得作為
    認定犯罪之唯一證據，仍應調查其他補強證據以擔保其指證
    、陳述確有相當之真實性。惟此所謂補強證據，並不問其為
    直接證據、間接證據，或係間接事實之本身即情況證據，均
    在其內。倘證人陳述之內容，係在供為證明被害人之心理狀
    態，或用以證明被害人之認知，或以之證明對被害人所造成
    之影響者，仍屬證人陳述其親自體驗被害人之相關情況（情
    況證據），如與待證事實存有合理之關聯性時，亦為適格之
    補強證據，此與以見聞被害人陳述內容所為之轉述有別，不
    能認為僅是被害人陳述之累積或重複（最高法院110年度台
    上字第255號判決意旨參照）。又性侵犯罪具有隱密性質，
    未必有第三人親見其事，若加害人否認犯行，往往淪於雙方
    各執一詞之困境，故若有證人陳述其於案發後親見被害人對
    該性侵害事件之反應，足以增強被害人證述之憑信性者，自
    非不得作為被告犯罪之補強佐證。參諸告訴人甲女於遭被告
    強制性交後未久，即向男友哭訴，並旋即報案接受證物採集
    ，之後亦呈現情緒低落、精神狀態不佳、哭泣之反應，於甲
    母察覺其行止有異而詢問甲女發生何事時，甲女亦告知遭他
    人強制性交等情。是以，甲母、蘇ＯＯ證述其等所目睹、感知
    甲女有求助、哭泣、心情低落等情況及反應，此乃其等知覺
    體驗所得，自得以之作為情況（間接）證據，據以推論A女
    陳述當時之心理狀態、認知或對A女所生影響，故甲母、蘇Ｏ
    Ｏ之證述非僅係與A女之指證具有實質同一性之累積證據，而
    當屬適格之補強證據，足以佐證A女之指證並非子虛，應堪
    採信。查A女於案發後身心受創，故向該時其最親近及信任
    之男友及母親求助及傾吐，且雖已經過一段時間，仍會哭泣
    及情緒低落，可見此事造成其傷痛甚深。綜此各項證據，與
    告訴人甲女之指證相互印證，足以補強佐證甲女上開證述之
    憑信性，堪認甲女所述應非虛構，已達於確信其為真實之程
    度。
  ㈤綜觀上情，關於被告於88年1月16日晚間7時許，行經新北市
    蘆洲區集賢路時，見甲女獨自一人行走，竟心生歹念，基於
    強制性交之犯意，強行將甲女拉進附近某工地後並壓制在地
    ，喝令甲女不許動，甲女因處於無力逃脫之狀態且心生畏怖
    而不敢抗拒，任由被告褪去內褲，被告再以其生殖器插入甲
    女之生殖器內，以此強暴及脅迫之違反甲女意願方式，對甲
    女為性交行為1次得逞等事實，足堪認定。
　㈥對於被告辯解本院之判斷：　
  ⒈被告辯稱：案發當時我是依報紙刊登之美容護膚廣告打電話
    予某自稱「小李」之人，約定在蘆洲集賢路大樓內之個人工
    作室為性交易，前來性交易之女子即為甲女；性交易結束後
    雙方對於性交易代價認知差異而生糾紛，但我仍付費後離開
    ；若我真的對甲女為強制性交，甲女應該極為憤恨，怎麼會
    報警後表示暫不提告，若因為性交易而留有對方的精子就被
    判強制性交，真的很可悲云云。辯護人則為被告辯護稱：依
    據甲女之前案資料，可知甲女前此從事性交易之相關工作，
    得印證被告所述本件因性交易代價而生糾紛之辯解可採；甲
    女於原審中更證稱在庭被告與案發時對其強制性交之人不同
    ，甚而甲女於案發當日為何到現場、是否有受傷、受傷程度
    均不明，其陳述被告所說之話語更見矛盾，是本件證據不足
    以認定被告有為強制性交之犯行云云。
  ⒉然查：
  ⑴被告雖辯稱本件係性交易糾紛，並稱當時與其為性交易之對
    象，手上留有自殘痕跡，身上有小刺青云云（見原審卷第54
    至55頁），然參以甲女於原審審理時證稱其身上沒有刺青圖
    案或割腕的傷痕（見原審卷第120頁），而甲母於原審審理
    時亦證稱甲女身上沒有刺青（見原審卷第288頁），且關於
    甲女雙手手腕至手肘無任何傷痕、疤痕、色差、刺青，其手
    臂至鎖骨處亦無刺青及傷痕等情，業經原審當庭勘驗屬實（
    見原審卷第126頁），並有照片8幀（見原審卷第143至155頁
    ）附卷可佐，可知被告所描述與其性交易之女子特徵，與甲
    女並不相符，則被告縱曾於案發時、地附近有性交易之事實
    ，其對象亦非甲女，是被告此部分所辯不足採信。
  ⑵又如前所述，甲女遭強制性交後即對當時之男友哭訴，並報
    案接受證物採集，考量該時甲女甫遭陌生男子強制性交，身
    心疲憊、情緒不穩（臺北市政府警察局女子警察隊員警工作
    紀錄簿之處理情形參照，見原審卷第245頁），且是時甲女
    甫年滿20歲（卷附甲女之代號與真實姓名對照表參照），年
    輕識淺，且宥於未婚及女子名節，猶豫而暫不提告（見偵查
    卷第58至59頁，原審卷第118至119頁），亦無悖於常情，自
    不得以甲女於案發後報警時表示暫不提告，即據此作為有利
    於被告之認定依據。況若如被告所述，甲女確係與被告發生
    性交易代價糾紛而欲挾怨報復，豈有無法明確指認被告，又
    或者因宥於名節而表示暫不提告之情事，益徵甲女實無設詞
    構陷被告之可能。
  ⑶再者，案發當時為晚間7時許，天色已暗，甲女突遭被告強拉
    至工地強制性交，極度驚慌失措之餘，顯難以確認被告長相
    ，且事隔將近20年，人之容貌、臉型均會有所改變，甲女既
    非與被告長期相處者，如欲要求其憑多年前短暫受害期間之
    印象，確認在庭之被告即為案發時對其為強制性交之人，顯
    屬強人所難，若非事後被告因另案遭檢出之DNA-STR型別驗
    出與本件所採集之證物檢體相符，本案甚可能石沉大海。是
    甲女於原審審理時，雖證稱案發時可以看到對其強制性交之
    人的臉，但覺得不是在庭之被告，身形亦有所不同等語，亦
    不足怪，反足見甲女並未無端蓄意攀誣被告，自無從逕為推
    論被告即非對甲女強制性交之人。
  ⑷甲女雖曾於本案發生後之88年3月起受僱於他人經營之美容店
    ，擔任會計及接聽電話之工作，因該美容店於報紙刊登有性
    交易暗示之訊息，進而媒介女子為男客指壓按摩為警查獲並
    移送檢察官偵查後起訴，甲女遂遭判刑（相關起訴書、判決
    書見前審卷末彌封袋，下稱A案）；另於89年5月起受雇於另
    一美容坊，單純從事美容護膚工作，惟因該美容坊負責人涉
    嫌媒介女子性交易，經警查獲移送檢察官偵查後起訴，惟經
    法院審理後認定甲女並無媒介性交易情事而為無罪諭知（相
    關起訴書、判決書見前審卷末彌封袋，下稱B案）。本院依
    最高法院發回意旨，為查明甲女有無與男客從事性交易之行
    為，爰調取上開兩案卷宗，惟僅調得A案卷宗，B案卷宗業已
    銷毀而無從閱覽（見本院卷一第41、69頁）。觀諸A案全卷
    ，僅知甲女係因上開受僱擔任會計及接聽電話之工作，且其
    任職之美容店於報紙刊登有性交易暗示之訊息及媒介女子與
    男客為猥褻行為，而經檢察官起訴及法院以共同正犯論罪科
    刑，惟尚無關於甲女有自行與男客從事性交易之事證（至辯
    護人於刑事答辯(二)狀所提「甲女」有至土城與男子從事性
    交易之事證，實屬誤會，該從事性交易者乃另有其人即黃ＯＯ
    〔名字、年籍詳卷〕）。又B案起訴書固有「甲女自行與男客
    為性交易」之記載，然尚難得知檢察官為此記載之具體論據
    何在，且觀諸B案法院所為之無罪判決所載，不僅甲女否認
    有從事色情交易，證人（男客、美容坊負責人等）亦證述甲
    女並未從事性交易，且該案無其他證據足以證明甲女有性交
    易行為。從上可知，甲女縱曾任職於A案美容店及B案美容坊
    ，惟其任職期間均在本案（88年1月）相隔一段時日之後，
    且均無證據證明其有與男客從事性交易，自難徒憑甲女上開
    前案資料，推論被告所述本件係與甲女因性交易代價所生糾
    紛之情為真，而為有利於被告之認定。
  ⑸甲女於偵訊時及原審審理時所為證述內容，就被害經過所述
    之主要情節尚屬前後一致，並無重大矛盾或瑕疵，已如前述
    。辯護人固就甲女證述其對蘆洲不熟、第一次前往蘆洲找朋
    友等語，質疑甲女所言不實，惟經本院調查，甲女於案發當
    時確非設籍於新北市蘆洲區（詳卷），辯護人仍為上開質疑
    ，大抵出於主觀臆測，且此部分相對而言乃屬次要，縱甲女
    就此部分所述有所失出，仍不影響其就被害經過主要情節所
    為指證之可信度。被告及辯護人另以卷附性侵害案件被害人
    調查表記載甲女「髮型短而鬈」、「無受傷」，且嫌犯「無
    紋身」、穿著「藍毛衣（背心）、咖啡色外套」等情，而辯
    稱：甲女之髮型與被告所述與其性交易之女性為短髮一致，
    且甲女若在工地被強制性交，不可能無受傷，又案發當時是
    冬天，被告不可能會脫去衣服，甲女也不可能會看到被告是
    否有刺青及其咖啡色外套裡面為背心云云。然甲女於原審審
    理時證稱：本案發生時，我的髮型一直都是長直頭髮，我很
    少短髮（見原審卷第125頁），且證人林慧芳於原審審理時
    證稱：卷附性侵害案件被害人調查表係我製作、勾選，僅是
    一份內部紀錄，與案情不會有太多著墨，只是稍微瞭解；我
    當時沒有提示給甲女確認勾選是否無誤等語（見原審卷第29
    6至298頁），足見上開調查表僅是證人林慧芳個人所製作之
    員警內部紀錄，非正式詢問甲女而製作之筆錄，且未經甲女
    再行確認，是甲女所述內容縱與上開調查表有所不符，亦不
    得據以推論甲女所述矛盾。另甲女於原審審理時雖亦自承其
    案發當時未受傷（見原審卷第117頁），惟即使是工地，亦
    未必無較為平坦而不致受傷之處，且甲女當時為不敢抗拒之
    狀態，業經本院認定如前，故免於因掙扎抗拒致受傷之情況
    ，是縱使甲女確未受傷，亦難執為對被告有利之認定。又上
    開調查表勾選嫌犯「無紋身」，甚可能僅係林慧芳就甲女所
    見範圍所為之簡略記載，而該調查表記載嫌犯穿著「藍毛衣
    （背心）、咖啡色外套」，則可能因被告當時所著咖啡色外
    套係打開之狀態，甲女被正面強制性交時尚能看到其內為藍
    色毛料衣著，僅因外套覆蓋被告之肩膀及手臂，甲女無法確
    定該內部衣著係毛衣或背心所致，上開記載均無被告須脫去
    全身衣服始能確認之必要。從而，被告及辯護人前開所辯皆
    不足採。
  ⑹被告及辯護人辯稱被告與甲女為性交易之地點係新北市○○區○
    ○路000號2樓或3樓，並聲請調閱其建物謄本及異動索引，經
    本院調取後，被告及辯護人復聲請傳喚上開房屋之所有權人
    甲○○、乙○○而為調查。證人甲○○於本院110年3月2日審理時
    具結證稱：臺北市○○區○○路000號2樓是我所有之房屋，我弟
    弟乙○○是同一棟3樓的屋主，這個土地是我們自己的，我們
    與建商合建而取得房屋，該房屋是85年左右建好，我一直持
    有所有權至今，但自己沒有住在裡面，不是租的就是空的，
    88年1月間沒有租給綽號叫「小李」之人，我也沒有看過被
    告；我88年1月間出租該房屋的時候，該房屋應該是住的兼
    做生意用，我房客有換，之前有個姓陳的房客，他是在做房
    屋仲介，沒有掛招牌，另外一個房客好像叫張義先（音譯）
    ，他也是做生意的，在賣什麼我不太清楚，是住家兼賣貨物
    ；我租人家我不會進去看，人家有錢給我，我出租的時候用
    途會問，都會問你租這個要幹嘛，並沒有聽說當時裡面有在
    做按摩、護膚的，我也沒有聽說該址3樓租給按摩或護膚，8
    8年1月間的租賃契約不知道還有無留存，且這間除了簽租賃
    契約之外，沒有公證；（提示同日庭呈被告所繪之格局表，
    88年時你的房間格局是否如格局表所示？）集賢路我前面都
    空著，都沒有隔間，小陽台那裡是空的，我的浴室、廚房不
    在這個位置，廚房是在最裡面那邊，不可能改，這跟我的格
    局不一樣，隔間本來有多一間，我敲掉，但是我的衛浴、廚
    房都沒有改過；我這個出租房間沒有做過色情使用，我偶爾
    會去，我沒有進去裡面，但是有到門口收錢，裡面做什麼租
    的時候我有問，他們沒有跟我說要做色情，我也沒有聽鄰居
    說過有出入複雜或裡面有做色情等語（見本院卷二第12至16
    頁）。證人乙○○於本院110年3月2日審理時具結證稱：我是
    臺北市○○區○○路000號3樓房屋所有權人，該址2樓的屋主甲○
    ○是我哥哥，我們以前是地主，跟建商合建而取得房屋所有
    權，我從85年開始取得房屋所有權，20幾年都出租，我沒有
    去住過，我沒有印象該房屋在88年1月間有租給一個叫「小
    李」的人，我也沒印象有在該房屋附近看過被告；88年間我
    的房屋租人家，都是跟他們說只能做單純住家，不可以做非
    法使用，譬如色情或賭博等犯法的事情，88年1月間我該處
    的房屋沒有出租做按摩或護膚使用，有的話警察都會比我先
    知道，鄰居也會講，88年1月的租賃契約那麼久了，我已經
    銷毀，租賃契約沒有公證或登記，都是私底下打的，我想不
    起來當時租給誰，也沒有聯絡方式；（提示同日庭呈被告所
    繪之格局表，你的房屋格局是否如格局圖所示？）我的陽台
    不是在前面集賢路上，是在後面，浴室也不是在這裡，我的
    房間格局不是這樣，我只有隔兩房，因為我們那個蓋是雙拼
    的，我的房子是進去之後，房間都是在右邊，左邊都是空的
    ，廚房及浴室的位置與方才提示的格局圖不一樣；我出租該
    房屋時，沒有聽過鄰居跟我抱怨有經營色情，但有鄰居跟我
    說那間怪怪的，好像在賭博，賭博的時間點不記得了等語（
    見本院卷二第18至21頁）。依該2證人之證述，尚難認其等
    所有之新北市○○區○○路000號2樓及3樓房屋於案發當時有作
    為性交易使用；辯護人固稱該2證人若將房屋出租或自己從
    事性交易行為，可能有幫助犯嫌疑，故其等可能不願意說實
    話云云，惟此僅係辯護人之主觀臆測，該2證人既經具結，
    如有虛偽陳述將受偽證罪之重典，其等是否因上開顧慮即甘
    冒偽證之刑責，實有疑問，況且證人乙○○自陳其所有之上開
    房屋「有鄰居說好像在賭博」如前，若其欲撇清參與犯罪之
    嫌疑，大可不陳述此賭博部分。是自該2證人之證詞顯無從
    推論被告所述其與甲女有從事性交易之情為真，難為對被告
    有利之認定。
  ⑺辯護人另為被告辯稱：實務上隨機性侵案件之行為人多為慣
    犯，惟本件發生至今時隔20年，被告並無其他性侵案件遭調
    查判刑，其從事計程車業，素行良好，可見本件應非被告所
    為云云。然於本案尚未東窗事發前，被告倘符合從事計程車
    業之要件而從事該行業，應與其有無為本件犯行無涉，且強
    制性交之行為人犯後是否會再犯，亦非絕對，是辯護人此部
    分所辯難憑為有利被告之認定。
　㈦綜上所述，足徵確有本件之犯罪事實，被告所辯及辯護人為
    被告所為辯護各節俱不可採，是本件事證已臻明確，被告之
    犯行堪以認定，應依法論科。　　
二、論罪之說明
  ㈠新舊法比較：
  ⒈按行為後法律有變更者，適用行為時之法律，但行為後之法
    律有利於行為人者，適用最有利於行為人之法律，為95年7
    月1日修正施行之刑法（亦為裁判時之刑法）第2條第1項所
    明定，此為規範行為後法律變更所生新舊法律比較適用之準
    據法，本身尚無比較新舊法之問題，故應一律適用95年7月1
    日修正施行刑法第2條之規定以決定適用之刑罰法律。
　⒉查被告行為後，刑法第221條業於88年4月21日修正公布，並
    於同年月23日生效施行，就對於女子以強暴、脅迫而為性交
    部分，其法定刑由「5年以上有期徒刑」修正為「3年以上10
    年以下有期徒刑」，經比較新舊法之結果，以新法對被告較
    為有利，則依刑法第2條第1項但書規定，自應依修正後刑法
    第221條規定對被告論科。
  ⒊至被告行為後，刑法第10條第5項關於「性交」之定義業於94
    年2月2日修正公布，95年7月1日起施行，修正前規定：「稱
    性交者，謂左列性侵入行為：一、以性器進入他人之性器、
    肛門或口腔之行為。二、以性器以外之其他身體部位或器物
    進入他人之性器、肛門之行為」，修正後於序文增列「非基
    於正當目的所為」，行為態樣則增訂「或使之接合」之行為
    ，惟本件被告之犯行無論依修正前或修正後之規定，均構成
    刑法上之性交行為；又刑法第47條累犯之規定，同於94年2
    月2日修正公布，並自95年7月1日起施行，然不論依修正前
    之刑法第47條，或修正後之刑法第47條第1項之規定，本件
    被告所為均構成累犯，是上開修正對被告而言並無有利或不
    利之情形，自亦不生新舊法比較之問題。故被告所為本件犯
    行，即應依一般法律適用原則，適用裁判時法即修正後之刑
    法第10條第5項、第47條第1項規定。　
  ㈡核被告所為，係犯刑法第221條第1項之強制性交罪。又被告
    前因賭博案件，經臺灣板橋地方法院（現更名為臺灣新北地
    方法院）以83年度易字第5738號判決判處有期徒刑3月確定
    ，於83年12月28日易科罰金執行完畢，此有本院被告前案紀
    錄表附卷可據，其於5年以內故意再犯本案有期徒刑以上之
    罪，符合修正後刑法第47條第1項之規定，係為累犯。且本
    院審酌被告受前案執行完畢，理應生警惕作用、自我控管，
    不再為犯罪行為，詎其未生警惕，無視法律嚴厲禁制，再為
    惡性較前案更加嚴重之強制性交犯行，得認前案之執行無成
    效，被告未真正悛悔，對刑罰反應力薄弱，如加重其最低本
    刑，尚不至於使其所受刑罰超過所應負擔之罪責而違反罪刑
    相當原則或比例原則，爰依司法院釋字第775號解釋意旨及
    刑法第47條第1項規定，加重其刑。
三、撤銷改判之理由
　　原審以被告犯行事證明確，而予論罪科刑，固非無見。然原
    判決認被告所為固屬累犯，但經斟酌被告之前案紀錄及本案
    情節後，裁量不依刑法第47條第1項規定加重最低本刑。反
    觀本院考量本案被告所為犯行之惡性及其對於刑罰之反應力
    薄弱，認如加重最低本刑，尚不至於使其所受刑罰超過所應
    負擔之罪責，爰仍依刑法第47條第1項規定加重其刑，已如
    前述；又依司法院釋字第775號解釋的解釋文及理由意旨，
    係指構成累犯者，不分情節，一律加重最低本刑，於不符合
    刑法第59條所定要件之情形下，致生行為人所受之刑罰超過
    其所應負擔罪責之個案，不符罪刑相當原則、比例原則；於
    此範圍內，在刑法第47條第1項修正前，為避免發生上述罪
    刑不相當的情形，法院就該個案應裁量是否加重最低本刑。
    依此，該解釋係指個案應量處最低法定刑，又無法適用刑法
    第59條規定減輕之情形，法院應依此解釋意旨裁量不予加重
    最低本刑（最高法院110年度台上字第1941號判決意旨參照
    ），故若就本案不適用累犯規定加重其最低本刑，即應量處
    最低法定刑，然原審一方面不適用累犯規定加重其最低本刑
    ，另一方面則量處有期徒刑4年，而未量處最低法定刑即有
    期徒刑3年，自有未恰。職是，被告上訴否認犯行，而以前
    揭辯解指摘原判決不當，然其否認犯罪之辯解均不足採，俱
    如前述。被告上訴雖無理由，惟原判決既有上開未恰之處，
    已屬無可維持，仍應由本院予以撤銷改判。　　
四、量刑之說明
    爰審酌被告對他人之性自主決定權毫無尊重，為逞一己之性
    慾，以強暴、脅迫方式對甲女為強制性交犯行，除導致甲女
    身心嚴重受創，歷經多年仍難以撫平傷痛，更對社會治安產
    生危害，甚值非難；兼衡其素行（除上開構成累犯之犯罪紀
    錄外，尚有於本案不構成累犯之妨害自由等其他前案紀錄，
    見卷附本院被告前案紀錄表）、犯罪手段、情節、犯罪後之
    態度，且未對甲女表示任何歉意，復未與甲女達成和解或賠
    償損害，併考量其智識程度、家庭及經濟狀況（見本院卷二
    第47頁）等一切情狀，量處如主文第2項所示之刑。另被告
    犯罪時間雖係在96年4月24日以前，惟其所犯強制性交罪係
    中華民國九十六年罪犯減刑條例第3條第1項第15款所列之罪
    名，且經宣告逾有期徒刑1年6月之刑，則依同條規定，不得
    予以減刑，附此敘明。
五、按刑法第1條及第2條第1項、第2項，已於94年2月2日修正公
    布，並於95年7月1日施行，就拘束人身自由之保安處分，由
    「適用裁判時之法律」，改依罪刑法定原則及法律不溯及既
    往原則，以行為時之法律有明文規定者為限，必行為時與行
    為後之法律均有拘束人身自由之保安處分規定者，始有第2
    條第1項之適用（最高法院96年度台上字第917號判決意旨參
    照）。查被告行為時，並無刑法第91條之1性侵害治療處分
    之規定，係至88年4月21日經總統（88）華總一義字第88000
    83970號令修正公布刑法時始增訂（於裁判前應經鑑定有無
    施以治療之必要。有施以治療之必要者，得令入相當處所，
    施以治療），該條規定嗣又於94年2月2日修正公布，並於95
    年7月1日施行（修正為於刑後執行強制治療），則依前揭說
    明，刑法第91條之1所定治療處分既屬拘束人身自由之保安
    處分，且被告為本件強制性交犯行時尚無該條規定，自無從
    對其宣告該條所定之治療處分，亦無適用刑法第2條第1項就
    該條為新舊法比較之問題，併予敘明。
據上論斷，應依刑事訴訟法第369條第1項前段、第364條、第299
條第1項前段，判決如主文。
本案經檢察官黃子溎提起公訴，被告上訴後，檢察官鄧媛到庭執
行職務。
中　　華　　民　　國　　110 　年　　4 　　月　　20　　日
                  刑事第四庭    審判長法  官  陳筱珮
                                      法  官  羅郁婷
                                      法  官  吳元曜
以上正本證明與原本無異。
如不服本判決，應於收受送達後20日內向本院提出上訴書狀，其
未敘述上訴之理由者並得於提起上訴後20日內向本院補提理由書
（均須按他造當事人之人數附繕本）「切勿逕送上級法院」。
                                      書記官  黃亮潔
中　　華　　民　　國　　110 　年　　4 　　月　　20　　日
附錄：本案論罪科刑法條全文 
中華民國刑法第221條
（強制性交罪）
對於男女以強暴、脅迫、恐嚇、催眠術或其他違反其意願之方法
而為性交者，處3年以上10年以下有期徒刑。
前項之未遂犯罰之。